臺灣臺北地方法院刑事判決　　　　　　　　　　　　九十一年度簡上字第一四九號
　　上　訴　人　庚○○
　　即　被　告
右列上訴人因重利案件，不服台灣台北地方法院九十一年度簡字第七二九號，民國九
十一年四月三十日第一審簡易判決（聲請簡易判決處刑案號：九十一年度偵字第五二
二號），提起上訴，本院判決如左：
    主  文
上訴駁回。
    事  實
一、緣庚○○民國八十九年八月間，因經常至台北縣深坑鄉○○路○段二三九號安泰
    電業股份有限公司（下簡稱安泰公司）附近販售日常用品予安泰公司僱請之菲籍
    勞工，而與該公司之菲籍勞工熟識，為牟取不法利益，竟利用菲籍勞工戊○○○○○○○
    ZORAIDA SANTAGO、己○○○○○ ROWENA PACUMBA急需用錢寄款返家、在台無其餘借款
    途徑之機，基於重利之概括犯意：(一)先於民國九十年二月六日在前開安泰公司內
    ，當場與戊○○○○○○○ ZORAIDA SANTAGO談妥：借款新臺幣（下同）六千元，預扣利
    息一千五百元，至三月六日、四月六日分別還款三千元之條件，並交付戊○○○○○○○
    ZORAIDA SANTAGO 現金四千五百元；(二)再於同年六月間，在前開安泰公司內，與
    己○○○○○ ROWENA PACUMBA 以上開同一條件為借貸六千元，分二月攤還，每月攤還
    三千元，並當場交付現金四千五百元；(三)更於同年十一月六日，仍在前開安泰公
    司內，與戊○○○○○○○ ZORAIDA SANTAGO、己○○○○○ ROWENA PACUMBA 談妥：二人分別
    借款一萬二千元，預扣利息三千元，至十二月五日、翌年一月五日共同還款一萬
    二千元並共同簽發面額二萬四千元之本票為質押等條件，並各交付現金九千元予
    二人、二人遂依約簽發本票（面額：二萬四千元、發票日：九十年十一月六日、
    票號：ＴＨ0000000、發票人：除上開二外籍勞工外、並有丙○○○○○
    VENTURINA、乙○○○○○ VALIDA、丁○○○○ URSABA、甲○○○ MARTINA AALA，下簡稱系爭
    本票），並尋另四位菲籍勞工為保證；而庚○○均收取高達月利率月息約十六‧
    六分（相當年利率二百零二分）與原本顯不相當之利息。嗣於九十年十一月十二
    日，在上址公司為警循線查獲，並扣得前開借款借據（估價單）二紙。
二、案經南投縣警察局草屯分局報請台灣台北地方法院檢察署檢察官偵查，聲請簡易
    判決處刑。
    理  由
一、訊據上訴人即被告（下簡稱被告）庚○○固坦承有於事實欄所載(三)時地交付現金
    一萬八千元予戊○○○○○○○ ZORAIDA SANTAGO、己○○○○○ ROWENA PACUMBA 等事實不諱
    ，惟仍矢口否認有任何重利之犯行，辯稱：事實欄(一)、(二)係因戊○○○○○○○ ZORAIDA
    SANTAGO、己○○○○○ ROWENA PACUMBA二人向伊以分期付款之方式購買價值六千元之
    貨品，方會簽立收據，並無任何借貸關係，至於事實欄(三)則係戊○○○○○○○ ZORAIDA
    SANTAGO、己○○○○○ ROWENA PACUMBA與另四名外勞共六人前於九十年五月一日，向
    伊購買價值六千一百元之貨款未曾支付，又於六月一日聯袂向伊表示欲行借款一
    萬八千元、二月內將會攤還，方會請六人當場簽立面額二萬四千元之本票、交付
    現金一百元，而伊則交付現金一萬八千元予六人，並無預扣任何利息云云。經查
    ：
  (一)前揭犯罪事實，除事實欄(三)部分業據被告庚○○於本院坦承實際給款一萬八千元
    等情無訛（見被告九十一年六月二十六日上訴理由狀、九十一年七月二十三日筆
    錄）外，餘亦經證人戊○○○○○○○ ZORAIDA SANTAGO、己○○○○○ ROWENA PACUMBA於本
    院證述明確（均見本院九十一年九月十六日筆錄），並有與之相合之借據（估價
    單）、本票在卷可稽，堪信為真。
  (二)又被告庚○○雖辯稱：伊於安泰公司販賣物品許久，外勞因國情不同，經常以賒
    欠方式購物，故收據均係分期付款方式購買物品之憑證，另前戊○○○○○○○ ZORAIDA
    SANTAGO、己○○○○○ ROWENA PACUMBA與另四名外勞共六人於九十年五月一日，向伊
    購買價值六千一百元之貨款未曾支付，又於六月一日聯袂向伊表示欲行借款一萬
    八千元、二月內將會攤還，方會請六人當場簽立系爭本票云云，並提出九十年五
    月一日收據、系爭本票、其餘外籍勞工之送貨單、要保書之為憑。然：
    (1)細觀被告庚○○提出之九十年五月一日收據，其上購物者分別依序為丙○○○○○、
      乙○○○○○、NELIA、ZENY、CRISTINA、RHODORA，價款分別為一千元、一千元、一
      千元、一千三百元、三百元、一千五百元，其中買賣價款最高者為RHODORA，
      亦購物一千五百元；另觀系爭本票上之發票欄發票人：前有標明、者分別
      為證人戊○○○○○○○ ZORAIDA SANTAGO、己○○○○○ ROWENA PACUMBA、另前有標示○
      之證人丁○○○○ URSABA 、甲○○○ MARTINA AALA及另菲籍外勞丙○○○○○ VENTURINA、
      乙○○○○○ VALIDA（已離境）等共六人，面額則高達二萬四千元，此有前開收據
      、系爭本票在卷可參。而前開二單據：
      就簽名人言：前開二單據雖均係六人簽發，然六人中重複者僅系爭本票中標
        示○、且已離境、現已無法傳訊之外籍勞工丙○○○○○、乙○○○○○二人；又系爭本
        票中標示、主要借款人戊○○○○○○○ ZORAIDA SANTAGO、己○○○○○ ROWENA
        PACUMBA，竟更未出現於五月一日之「購物」收據中；故二張單據簽發人重
        複率甚低，難認系爭本票簽發人與五月一日收據具相當之同一性；
      就金額言：就前開五月一日收據中重複之二人，其分別購買金額僅一千元，
        而系爭單據六人之共同負擔額竟高達「二萬四千元」，二者差距有二十倍之
        譜；則以此懸殊之金額，實難認於系爭本票之簽發原因，有為五月一日收據
        承擔債務之意思、或有同一原因性。
      故實難就被告所舉逕認前開二單據之關連性。況系爭本票係為本件被告庚○○借款一萬八千元擔保等情，業經證人戊○○○○○○○ ZORAIDA SANTAGO、己○○○○○
        ROWENA PACUMBA於本院隔離證述明確，核與另隔離訊問之證人丁○○○○ URSABA
        、甲○○○ MARTINA AALA證述情節大致相合，堪信為真。是被告庚○○稱系爭
        本票係另購買貨物之還款擔保云云，委無足採。
    (2)另被告庚○○提出之其餘購買單、要保書，以為被告庚○○與前開二菲籍外勞
      戊○○○○○○○ ZORAIDA SANTAGO、己○○○○○ ROWENA PACUMBA早有購物關係之證。然
      因被告徐庚○○提出之上開單據，亦無法提出任何證人供本院傳喚：以確實其
      真正簽發人、或簽發單據之真正原因為何等情，無法確保其形式真正，難逕推
      該等單據為「被告庚○○」與「他外勞」間所簽發、簽發之原因為「買賣」或
      其他，難為憑採。且互核被告庚○○提出之其餘單據，其書寫內容：金額最多
      為千餘元、至多三千元之譜，且多於單據上詳細加註標明：「NOKIA 3210」、
      「SHOES＊1」、「STV」甚或「Ｔ恤」等，足可認為「貨品名稱」、「數量」
      之標示，而與本件扣案收據（估價單）則記載：1st pty 3/6 3,000、2nd pty
      4/6 3,000、或1st pty 12/5 (6000*2)12,000、2nd pty 1/5 (6000*2)12,000
      等文字，可明顯辨識為第一期付款日期、付款金額等，但無任何可能辨識知悉
      為「貨物購買」之文字、或前開被告庚○○所提購買貨物單據中之「貨品名稱
      」、「數量」等文字，是可知被告提出之單據名稱雖與扣案收據名稱相仿，但
      由其記載方式實可分辨其用以不同之用途。故縱被告提出單據、要保書可認被
      告確實與其他、本件外勞前有購貨關係，業無法證明本件扣案單據係為購買貨
      物分期付款而簽發，則被告庚○○所辯：係分期付款購物云云，難堪憑採。
  (三)復被告庚○○就每六千元之借款清償期為二月、預扣利息一千五百元則此部分之
    月息約為十六‧六分，年息約二百零二分（實際本金為：四千五百元、6,000-
    1,500=4,500，月息1,500 /4,500÷1/2≒0.1666，年息1,500 /4,500÷365/60≒
    2.0277），故被告庚○○收取之利息與本金顯不相當，可認係重利。另被害證人
    戊○○○○○○○ ZORAIDA SANTAGO、己○○○○○ ROWENA PACUMBA均證稱：因不知國內有其
    他借款途徑，且急需款項匯回家鄉等語（見本院九十一年九月十六日筆錄），故
    被害人向被告為借款時，顯用盡各項正常方法借款而不得，方會嘗試向私人借款
    ，可知被害人借款時之急迫。綜上所述，本件事證明確，被告庚○○之犯行洵堪
    認定，應予依法論科。
二、核被告庚○○所為係犯刑法第三百四十四條重利罪。被告先後多次重利罪犯行，
    時間緊接，罪名與犯罪構成要件相同，顯係基於概括犯意為之，應依連續犯之規
    定論以一罪，並依法加重其刑。
三、被告庚○○上訴意旨略以：借款部分並無收取任何利息，而扣案借據實係購物分
    期付款憑證云云，惟查第一審判決被告即上訴人連續乘他人急迫貸以金錢，而取
    得與原本顯不相當之重利罪，依刑事訴訟法第四百四十九條第一項前段、第三項
    、第四百五十四條第二項、刑法第五十六條、第三百四十四條、第四十一條第一
    項前段、罰金罰鍰提高標準條例第一條前段、第二條等規定，處有期徒刑四月，
    如易科罰金，以三百元折算一日，其認事用法及量刑均無不當，本件被告上訴為
    無理由，應予駁回。
據上論斷，應依刑事訴訟法第四百五十五條之一第一項、第三項、第三百六十八條，
判決如主文。
本案經檢察官辛○○到庭執行職務
中      華      民      國      九十一      年      十一     月    七  日
                                  臺灣臺北地方法院刑事第三庭
                                    審判長法  官  徐世禎
                                          法  官  陳德民
                      法  官  郭惠玲
右正本證明與原本無異。
不得上訴。
                                          書記官  陳  懿
中    華    民    國     九十一     年     十一     月      七      日
附錄本案論罪科刑法條
刑法第三百四十四條  重利罪
乘他人急迫、輕率或無經驗貸以金錢或其他物品，而取得與原本顯不相當之重利者，
處一年以下有期徒刑、拘役或科或併科一千元以下罰金。
